【裁判字號】    97,易,34
【裁判日期】    970318
【裁判案由】    偽造文書
【裁判全文】
臺灣臺北地方法院刑事判決                97年度易字第34號
公  訴  人  臺灣臺北地方法院檢察署檢察官
被      告  甲○○
選任辯護人  巨克安律師
被      告  丙○○原名簡文山.
上列被告等因偽造文書案件，經檢察官聲請以簡易判決處刑（96
年度偵字第23107、23108號），本院認不宜以簡易判決處刑，改
依通常程序審理（96年度簡字第4217號），本院判決如下：
    主  文
甲○○共同行使從事業務之人，明知為不實之事項，而登載於其
業務上作成之文書，足以生損害於公眾及他人，處有期徒刑參月
，如易科罰金，以銀元參佰元即新臺幣玖佰元折算壹日，減為有
期徒刑壹月又拾伍日，如易科罰金，以銀元參佰元即新臺幣玖佰
元折算壹日。
丙○○共同行使從事業務之人，明知為不實之事項，而登載於其
業務上作成之文書，足以生損害於公眾及他人，累犯，處有期徒
刑肆月，如易科罰金，以銀元參佰元即新臺幣玖佰元折算壹日，
減為有期徒刑貳月，如易科罰金，以銀元參佰元即新臺幣玖佰元
折算壹日。
    事  實
一、甲○○因違反動產交易法案件，於民國90年 5月11日經臺灣
    板橋地方法院以89年度易字第4503號判決有期徒刑 3月確定
    ，（嗣於93年 9月16日縮短刑期執行完畢，不構成累犯）；
    丙○○（原名簡文山）於85年間因違反麻醉藥品管理條例案
    件經本院以85年度訴字第169號判決有期徒刑5月、5年4月，
    嗣經臺灣高等法院以85年度上訴字第1987號就販賣毒品部分
    撤銷原審判決改判決無罪，轉讓禁藥罪部分仍判決 5月確定
    ，於87年10月21日執行完畢（為累犯）。甲○○係址設臺北
    市大安區○○○路○段216巷29號4樓之1「東大國際開發有限
    公司」（下稱東大公司）之名義負責人，為商業會計法規定
    之商業負責人，而丙○○則為該公司股東，亦為實際經營之
    人，其二人均以填發各類所得扣繳暨免扣繳憑單（以下簡稱
    扣繳憑單）、營利事業所得稅結算申報書等為其附隨業務，
    乃從事業務之人，其等均明知東大公司於89間並無僱用乙○○，竟基於行使業務上登載不實文書之犯意聯絡，於90年 4
    、5 月報稅期間某日，交由不知情之成年會計人員於業務上
    作成之扣繳憑單上，虛列登載乙○○於89年間向東大公司支
    領新台幣（下同）45萬元之薪資所得，再據以製作不實之東
    大公司89年度營利事業所得稅結算申報書，將上開不實之數
    額列為東大公司之薪資支出，而使前開營利事業所得稅結算
    申報書中計算出不實之應納稅額，並持向財政部臺北市國稅
    局申報該公司89年度營利事業所得稅而行使之（剔除上開所
    虛報之薪資後，東大公司於該年度仍為虧損，故無逃漏稅 ）
    ，足以生損害於乙○○及稅捐稽徵機關對於稅捐核計之正確
    性。嗣經財政部臺北市國稅局通知乙○○補繳稅款，始知上
    情。
二、案經乙○○告訴及臺北市政府警察局萬華分局報告臺灣臺北
    地方法院檢察署檢察官偵查後聲請以簡易判決處刑，本院認
    不宜以簡易判決處刑，改依通常程序審理。
    理  由
一、訊據被告甲○○、丙○○對於上開犯罪事實均坦承不諱（見
    本院97年3月4日審判筆錄第2頁、97年3月11日審判筆錄第 2
    頁），核與證人即告訴人乙○○於偵查中所證相符，並有東
    大公司登記卷影本（設立登記申請書）、財團法人金融聯合
    徵信中心公司登記資訊、東大公司營業稅稅籍資料查詢作業
    、財政部臺北市國稅局大安分局96年11月21日財北國稅大安
    營所字第0960216483號函、財政部臺北市國稅局大安分局96
    年10月 5日財北國稅大安營所字第0960033198號函暨所附扣
    繳憑單、89年度綜合所得稅 BAN給付清單等在卷可資佐證，
    均可佐被告前開出於任意性之自白與事實相符，得採為認定
    事實之證據。本件事證明確，被告二人犯行已堪認定，均應
    依法論科。
二、查被告二人行為後，刑法第2條及第33條業於94年2月 2日修
    正公布，95年7月1日起施行。按行為後法律有變更者，適用
    行為時之法律，但行為後之法律有利於行為人者，適用最有
    利於行為人之法律，刑法第2條第1項定有明文。茲本條係規
    範行為後法律變更所生新舊法律比較適用之準據法，本身尚
    無新舊法比較之問題，於新法施行後，應一律適用新法第 2
    條第1項之規定，為「從舊從輕」之比較（最高法院95年5月
    23日95年度第8次刑事庭會議決議參照）。而刑法第215條登
    載業務上不實文書罪之規定雖未修正，惟其法定刑除有期徒
    刑及拘役外，尚有罰金刑，而修正後之刑法第33條第 5款既
    已將罰金刑之最低額由銀元1元即新臺幣3元，提高為新臺幣
    1 千元，比較新、舊法結果，自以被告二人行為時即修正前
    之刑法第33條第5款規定較有利於被告，應依刑法第2條第 1
    項前段，適用修正前之刑法第33條第 5款之規定論科。再按
    刑法第2條第1項之規定，係規範行為後「法律變更」所生新
    舊法比較適用之準據法。故如新舊法處罰之輕重相同，即無
    比較適用之問題，非此條所指之法律有變更，即無本條之適
    用，應依一般法律適用原則，適用裁判時法（最高法院95年
    11月 7日第21次刑事庭會議決議參照），而被告行為後，刑
    法施行法業於95年6月14日增訂公布第1條之1，其中第1項規
    定：「中華民國94年1月7日刑法修正施行後，刑法分則編所
    定罰金之貨幣單位為新臺幣」，第2項前段則規定：「94年1
    月 7日刑法修正時，刑法分則編未修正之條文定有罰金者，
    自94年1月7日刑法修正施行後，就其所定數額提高為 30倍」
    ，惟依被告二人行為時之法律即罰金罰鍰提高標準條例第 1
    條前段，業將刑法分則罪名法定刑之罰金所定數額提高10倍
    ，再由銀元換算為新臺幣之結果，刑法第 215條法定刑之罰
    金數額並無不同，對被告二人而言尚無有利或不利之情形，
    揆諸前揭說明，自不生新舊法比較之問題，應依一般法律適
    用原則，適用裁判時法即刑法施行法第1條之1第1項、第2項
    前段之規定，而不再適用罰金罰鍰提高標準條例第 1條前段
    （臺灣高等法院及其所屬法院95年12月刑事法律座談會討論
    結論參照）。次按各類所得扣繳暨免扣繳憑單係由扣繳義務
    人依所得稅法第92條規定所製作之單據，為業務上製作之文
    書。而商業會計法第15條所規定之商業會計憑證分「原始憑
    證」與「記帳憑證」二類；所謂「原始憑證」，係指證明交
    易事項發生之經過，而為造具記帳憑證所根據之憑證；而「
    記帳憑證」，則指證明處理會計事項人員之責任，而為記帳
    所根據之憑證。至於所得稅之扣繳義務人依所得稅法規定填
    發之免扣繳憑單或扣繳憑單，旨在使稅捐稽徵機關蒐集及掌
    握課稅資料，以利稅捐之核課。是員工薪資扣繳暨免扣繳憑
    單，僅係證明全年度支付員工薪資及代為扣繳綜合所得稅之
    情形，為徵、繳雙方課徵與申報綜合所得稅之依據，其既非
    造具記帳憑證所根據之憑證，亦非證明處理會計事項人員之
    責任而為記帳所根據之憑證，自難認屬商業會計法第15條第
    1款所規定之會計憑證，最高法院91年度臺上字第 1828號判
    決意旨亦同此見解。是核被告二人所為係犯刑法第 216條、
    第 215條之行使業務上登載不實文書罪。被告等上開業務登
    載不實之低度行為為行使之高度行為所吸收，不另論罪。被
    告甲○○為公司登記負責人，與被告丙○○就上開犯行有犯
    意聯絡與行為分擔，為共同正犯（刑法第28條共犯之規定，
    於修正前規定為：「二人以上共同實施犯罪之行為者，皆為
    正犯」，修正施行後之規定則為：「二人以上共同實行犯罪
    之行為者，皆為正犯」，本條之修正理由係為排除陰謀共同
    正犯、預備共同正犯於本條所規定之正犯之外。上開條文之
    修正均屬法理之明文化，對被告二人而言無有利、不利之情
    形，參照上開最高法院決議意旨，並無新舊法比較之問題，
    自應逕行適用裁判時法）。被告二人利用不知情之會計人員
    製作不實之扣繳憑單、營利事業所得稅結算申報書，為間接
    正犯。再被告丙○○有如前述犯罪科刑，甫於87年10月21日
    執行完畢，有臺灣高等法院被告前案紀錄表可稽，五年內故
    意再犯本件有期徒刑以上之罪，為累犯，依現行刑法第47條
    第1項規定加重其刑（刑法第 47條關於累犯之規定：「受有
    期徒刑之執行完畢，或受無期徒刑或有期徒刑一部之執行而
    赦免後， 5年以內再犯有期徒刑以上之罪者，為累犯，加重
    本刑至二分之一」，業經修正為同條第 1項：「受徒刑之執
    行完畢，或一部之執行而赦免後， 5年以內故意再犯有期徒
    刑以上之罪者，為累犯，加重本刑至二分之一」，即限制以
    故意再犯者為限，方成立累犯。而依最高法院 95年度第8次
    刑事庭會議決議，有關累犯部分，新法施行前，過失再犯有
    期徒刑以上之罪，新法施行後，應依新法第2條第1項之規定
    ，適用最有利於行為人之法律。是以於舊法時故意犯罪，依
    新、舊法均成立累犯之情形，應係前述最高法院決議有意排
    除適用，即不生新舊法比較之問題）。爰審酌被告二人有上
    開所述前科，有其二人前科紀錄表可參，被告甲○○雖未構
    成累犯，然其二人均素行不端，惟犯罪後已坦承犯行，所虛
    報之金額為45萬元，惟尚未涉逃漏稅捐，與其二人之犯罪動
    機、手段、目的等一切情狀，分別量處如主文所示之刑。另
    查，被告二人行為時之刑法第 41條第1項前段規定：「犯最
    重本刑為5年以下有期徒刑以下之刑之罪，而受6個月以下有
    期徒刑或拘役之宣告，因身體、教育、職業、家庭之關係或
    其他正當事由，執行顯有困難者，得以1元以上3元以下折算
    一日，易科罰金。」，又被告二人行為時之易科罰金折算標
    準，修正前罰金罰鍰提高標準條例第 2 條前段（現已刪除）
    規定，就其原定數額提高為1百倍折算1日，則被告行為時之
    易科罰金折算標準，應以銀元3百元折算1日，經折算為新臺
    幣後，應以新臺幣9百元折算為1日。惟95年7月1日修正公布
    施行之刑法第41條第1項前段則規定：「犯最重本刑為5年以
    下有期徒刑以下之刑之罪，而受 6個月以下有期徒刑或拘役
    之宣告者，得以新臺幣1千元、2千元或3千元折算1日，易科
    罰金。」，比較修正前後之易科罰金折算標準，以被告二人
    行為時之95年7月1日修正公布施行前規定，較有利於被告二
    人，依現行刑法第2條第1項前段應適用修正前刑法第41條第
    1 項前段規定，分別定其折算標準。末查，被告二人犯罪時
    間係在 96年4月24日之前，所犯非中華民國九十六年罪犯減
    刑條例第3條所列之罪，符合減刑條件，依減刑條例第2條第
    1項第3款規定各減其宣告刑二分之一如主文所示，並分別諭
    知易科罰金之折算標準。
據上論斷，應依刑事訴訟法第452條、第284條之1、第299條第 1
項前段，現行刑法第2條第1項前段、第28條、第261條、第215條
、第47條，修正前刑法第41條第1項前段，刑法施行法第1條之 1
，修正前罰金罰鍰提高標準條例第 2條，現行法規所定貨幣折算
新臺幣條例第2條，中華民國九十六年罪犯減刑條例第2條第 1項
第3款、第7條、第9條，判決如主文。
本案經檢察官陳重言到庭執行職務
中    華    民    國    97    年    3     月    18    日
                  刑事第四庭    法  官   黎惠萍
上正本證明與原本無異。
如不服本判決，應於判決送達後10日內向本院提出上訴狀（應抄
附繕本）。告訴人或被害人如對於本判決不服者，應具備理由請
求檢察官上訴，其上訴期間之計算係以檢察官收受判決正本之日
期為準。
                                書記官   張齡之
中    華    民    國    97    年    3     月    19    日
附錄本案論罪科刑法條全文
中華民國刑法第215條
（業務上文書登載不實罪）
從事業務之人，明知為不實之事項，而登載於其業務上作成之文
書，足以生損害於公眾或他人者，處3年以下有期徒刑、拘役或5
百元以下罰金。
中華民國刑法第216條
（行使偽造變造或登載不實之文書罪）
行使第210條至第215條之文書者，依偽造、變造文書或登載不實
事項或使登載不實事項之規定處斷。


司法院資訊處製作；財團法人民間司法改革基金會備份。
